【裁判字號】    92,醫,6
【裁判日期】    950731
【裁判案由】    損害賠償
【裁判全文】
臺灣桃園地方法院民事判決                 92年度醫字第6號
原      告  丁○○
訴訟代理人  簡長順律師
被      告  行政院國軍退除役官兵輔導委員會桃園榮民醫院
法定代理人  乙○○
被      告  己○○
共      同
訴訟代理人  林鳳秋律師
            張家琦律師
複  代理人  甲○
上列當事人間請求損害賠償事件，本院於民國95年7月17日言詞
辯論終結，判決如下：
    主      文
原告之訴駁回。
訴訟費用由原告負擔。
    事實及理由
一、按訴狀送達後，原告不得將原訴變更或追加他訴。但請求之
    基礎事實同一者或擴張或減縮應受判決事項之聲明者，不在
    此限。民事訴訟法第255 條第1 項第2 款、第3 款定有明文
    。本件原告於起訴時，原請求被告連帶給付新台幣（下同）
    4,500,374 元，及自民國92年10月20日起至原告死亡之日止
    ，按日給付原告2,000 元；嗣於93年2 月5 日具狀請求被告
    應連帶給付9,558,187 元，及其中9,529,813 元自90年12月
    12日起至清償日止，按年息5%計算之利息，核屬擴張應受判
    決事項之聲明，並不涉及訴之變更或追加，應予准許。
二、原告起訴主張：(一)原告於90年12月11日因第9 胸椎脊髓病變
    至被告行政院國軍退除役官兵輔導委員會桃園榮民醫院（下
    稱桃園榮民醫院）住院，由被告己○○負責診治，於同年月
    12日進行手術移除骨水泥後，原告之下半身即喪失反應，迄
    今仍無回復跡象。原告於手術前原四肢均能活動，被告於開
    刀前並未告知原告有發生上述嚴重併發症之危險性，且於手
    術後，隱匿病情並要求原告轉至行政院國軍退除役官兵輔導
    委員會台北榮民總醫院（下稱台北榮民總醫院）治療，被告
    己○○施行系爭手術之過程顯有過失，致損害原告之身體，
    被告桃園榮民醫院為被告己○○之僱用人，爰依民法第184
    條第1 項前段、第188 條第1 項前段、第227 條、第227 條
    之1 、第193 條及第195 條第1 項規定，請求被告連帶賠償
    原告因此而支出之醫藥費1,374 元、購置氣墊床、醫療輔助
    器計27,000元。另原告因系爭手術致全身癱瘓，生活已無法
    自理，現暫由其子孟慶誠看護，而原告為14年10月15日生，
    於90年12月12日時為76歲，尚有餘命11.92 年，以每日看護
    費2,000 元計算，並依霍夫曼公式扣除中間利息後，請求被
    告連帶賠償看護費6,529,813 元。又原告所受痛苦長期且鉅
    大，其配偶因操煩過多而於91年7 月4 日死亡，並拖累其子
    女，請求被告連帶賠償精神慰撫金3,000,000 元。(三)原告在
    90年12月11日前並未發生車禍，亦無因車禍導致第9 胸椎爆
    炸性骨折之情形。又本件醫療過程有無過失，應由被告負無
    過失之舉證責任等語。(四)並聲明：被告應連帶給付原告9,55
    8,187 元，及其中9,529,813 元自90年12月12日起至清償日
    止，按年息5%計算之利息。
三、被告則以：(一)原告於90年12月11日向被告己○○主訴其於同
    年11月23日因車禍導致其第9 胸椎爆炸性骨折，在天晟醫院
    進行椎體骨水泥灌注手術，術後有持續性下背疼痛及雙腳麻
    木無力等情形，且症狀愈來愈嚴重。經被告己○○以X 光檢
    查，發現原告之第9 胸椎先前所灌注之骨水泥充填有向右後
    方滲漏，並壓迫到神經及脊索，經向原告說明開刀不一定能
    阻止正在進行的神經病變，且下半身仍會有癱瘓之可能，並
    請原告回到原開刀之天晟醫院進行手術，惟原告仍要求被告
    己○○為其施行手術並簽署手術同意書及麻醉同意書。手術
    後，原告下肢出現無知覺及無活動能力之情形，被告己○○
    即先給予積極藥物輔助治療，並向原告再度說明後，開立完
    整之轉診單，將原告轉至台北榮民總醫院治療。(二)依醫療法
    修正後之規定，醫療事件係採過失責任主義，故應由原告舉
    證證明被告己○○就本件之醫療過程有過失。況依行政院衛
    生署醫事審議委員會（下稱醫審會）就本件醫療過程所為之
    兩次鑑定報告均認定被告己○○對原告所施行之手術係屬必
    要且過程並無不當，符合臨床經驗及醫學原理，被告己○○
    術前並有對原告做肌力檢測及脊髓攝影與電腦斷層。另據台
    北榮民總醫院95年5月3日北總企字第0950007528號函覆本院
    ，亦可證，縱原告曾接受胸椎核磁造影檢查，亦不影響治療
    之方向及最終之結果，是被告己○○於術後有無對原告施以
    胸椎核磁造影之檢查，亦與原告癱瘓之結果間，並無因果關
    係。(三)依證人丙○○、戊○○之證詞，足證被告己○○於施
    行手術前確曾在見證人即證人丙○○見證下，向原告說明手
    術可能產生之變化、危險性及手術之原因，且當時原告僅四
    肢有出現麻痺現象，其意識仍清楚，故由病房之護理人員即
    證人戊○○代其填寫手術同意書，並向其說明確認原告了解
    後，始由原告於同意書上蓋上指印等語，資為抗辯。(四)並為
    答辯聲明：如主文所示。
四、按民事訴訟法第277 條規定：「當事人主張有利於己之事實
    者，就其事實有舉證之責任。但法律別有規定，或依其情形
    顯失公平者，不在此限。」是原告主張被告應負侵權行為損
    害賠償責任，依上開規定前段所示一般舉證責任法則，原告
    雖應就其所主張權利之發生要件（例如侵害客體、行為、違
    法性、可歸責性、因果關係、損害等）負舉證責任，惟法院
    審酌個案，認為適用一般舉證責任法則之結果，於原告為不
    可期待或顯失公平時，應考慮減輕原告之舉證責任。本件依
    一般舉證責任法則，原告本應證明：被告未履行醫師於手術
    前依醫師法或醫療法規定對病人或其家屬之告知義務，且未
    於手術前做好風險評估，術後亦未及時採取相關預防或救治
    措施等義務，已構成違反義務之過失行為，又此義務違反行
    為與原告全身癱瘓之結果間有因果關係。惟上開各該待證事
    實概以被告己○○所製作之病歷資料為認定依據，原告均非
    具有醫學知識之人，被告則為專業醫院及醫師，故就提出相
    關醫學文獻佐證或聲請法院囑託有醫療專業知識之人或機關
    檢視原告之病歷資料進行鑑定事項及詢問之能力，被告顯然
    較原告具有優勢，而容易取得及提出證明方法，是本院認為
    有適用民事訴訟法第277 條但書規定，免除原告上開待證事
    項之舉證責任，而應轉由被告就被告己○○並無違反上開各
    項注意義務（即其醫療行為均無過失），及如其有違反上開
    注意義務之行為，亦與原告全身癱瘓之結果無相當因果關係
    等事項，負舉證之責。次按所謂因果關係，係指依經驗法則
    ，綜合行為當時所存在之一切事實，為客觀之事後審查，認
    為在一般情形上，有此環境，有此行為之同一條件，均發生
    同一之結果者，則該條件即為發生結果之相當條件，行為與
    結果間即具有相當之因果關係，反之，若在一般情形上，有
    此同一條件存在，而依客觀之審查，認為不必皆然發生同一
    之結果者，則該條件結果並不相當，不過為偶然之事實而已
    ，其行為與結果間即無相當因果關係。
五、本件原告主張其於手術前四肢均能活動，被告己○○於手術
    前並未告知原告手術後可能發生全身癱瘓之併發症之危險性
    ，且於手術後，隱匿病情並要求原告轉至台北榮民總醫院治
    療，被告己○○施行系爭手術之過程顯有過失。是本件應審
    酌者乃為，原告於90年12月10日至被告桃園榮民醫院住院時
    ，其四肢是否能正常活動？被告己○○於90年12月12日為原
    告進行系爭手術時，有無於術前告知原告手術之必要性及可
    能發生癱瘓併發症之危險性？被告己○○對於原告施行系爭
    手術之過程有無過失？
六、本院判斷：
    (一)據天晟醫院出具之出院病歷摘要所載：原告於90年11月22
      日因背部及兩側下肢麻痺無力住院，同年11月23日進行椎
      體骨水泥灌注手術，同年11月28日出院。再據桃園榮民醫
      院90年12月11日之入院護理評估有關原告此次發病經過欄
      所記載「主訴90年11月23日因車禍至天晟醫院開刀，出院
      返家感到背部疼痛，故至本院OPD求診，經Dr.診斷為S/P
      operation of T9 body with cement protading建議入院
      ，作myelo CT檢查。」；另就桃園榮民醫院護理記錄90年
      12月11日記載入院之情形為「Aditted at．．由OPD 步入
      ，90年11月23日車禍op過spinal即感背痛至今，仍未改善
      ，故入院詳治，Dr建議CT myelograph 方入院護理。．．
      ．NPO 中給予檢查前後衛教．．．O ：活動無耐力，只能
      短暫站立．．．」，有病歷之護理記錄可稽。是原告主張
      其至被告桃園榮民醫院住院前並未發生車禍及其於系爭手
      術前四股均能活動，並非屬實，不足採信。
    (二)次按為促進醫療事業之健全發展，合理分布醫療資源，提
      高醫療品質，保障病人權益，增進國民健康，乃有醫療法
      之制定，此參照醫療法第1 條之規定甚明，故醫療法第46
      條第1 項規定：「醫院實施手術時，應取得病人或其配偶
      、親屬或關係人之同意，簽具手術同意書及麻醉同意書；
      在簽具之前，醫師應向其本人或配偶、親屬或關係人說明
      手術原因、手術成功率或可能發生之併發病及危險，在其
      同意下，始得為之，但如情況緊急，不在此限。」。又按
      醫師診治病人時，應向病人或其家屬告知其病情、治療方
      針、處置、用藥、預後情形及可能之不良反應。醫師法第
      12條之1 亦有明文。上開規定立法本旨均係以醫療乃為高
      度專業及危險之行為，直接涉及病人之身體健康或生命，
      病人本人或其家屬通常須賴醫師之說明，方得明瞭醫療行
      為之必要、風險及效果，故醫師為醫療行為時，應詳細對
      病人本人或其親屬盡相當之說明義務，經病人或其家屬同
      意後為之，以保障病人身體自主權；上開醫師應盡之說明
      義務，除過於專業或細部療法外，至少應包含：(1)診斷之
      病名、病況、預後及不接受治療之後果。(2)建議治療方案
      及其他可能之替代治療方案暨其利弊。(3)治療風險、常發
      生之併發症及副作用，暨雖不常發生，但可能發生嚴重後
      果之風險。(4)治療之成功率（死亡率）。(5)醫院之設備及
      醫師之專業能力等事項；亦即在一般情形下，如曾說明，
      病人即有拒絕醫療之可能時，即有說明之義務；因此醫師
      除有正當理由外，均應盡上開說明。本件據證人即原告簽
      立手術同意書時之見證人丙○○到庭所為之證述：「（問
      ：輔導員是做什麼工作？）輔導榮民權益的維護。」、「
      （問：有無於榮民手術前予與輔導，內容為何？）開刀前
      會找我當見證人，當事人意識清楚時，我會在旁聽完醫生
      解釋手術風險後，我就會蓋章。意識不清楚沒有家屬的，
      我則會聯絡列管機關，如果意識清楚有家屬的多半護士會
      通知家屬來，家屬若不來我才會在場見證。」、「（問：
      見證的手術案件中，醫生如何向病患解釋手術？）醫生會
      告知開刀後可能產生的變化及危險性，本件就我的記憶所
      及原告是因車禍受傷去天晟醫院，脊椎灌的骨水泥有漏就
      到榮民醫院找骨科醫生，當時下肢有被壓迫造成麻痺現象
      ，醫生說跟灌香腸原理相同，當時並無家屬在場，所以才
      會找我去。」、「（問：是否認識原告？）不認識。」、
      「（問：是否知悉原告認識字？）應該認識，他是位軍官
      ，而不是士兵。」、「（問：是否知悉蓋官章的手術同意
      書是誰寫的？）當時（他指原告）好像疼痛無法寫，但有
      蓋手印，同意書是請護士寫的。」、「（問：是否知道當
      時代寫的護士姓名？）好像姓許。」、「（問：就你從事
      輔導員工作開始，手術同意書何時簽？）大約都是在手術
      前幾個小時。」、「（問：本件90年12月12日原告開刀時
      ，醫生有無告知原告手術緊急須立刻開刀？）我不記得，
      我只記得醫生有告知他手術後可能會發生的狀況。」、「
      （問：就你記憶所及，醫生所告訴的狀況是指那些？）告
      訴說不開刀也會癱瘓，開完刀後也有癱瘓的危險性。當時
      我私下有告訴醫生請原告回天晟開刀，醫生告訴我原告拜
      託他開刀，同意書上原告也有蓋手印。」、「（問：醫生
      說不開刀情況會如何？）醫生說原告當時下肢已快沒知覺
      ，並無說會癱瘓，但是開完刀後可能會癱瘓。」、「（問
      ：原告蓋手印時是否有先看過手術同意書及麻醉同意書？
      ）寫完後，念給原告聽後，原告無問題才蓋手印。」等情
      ，核與證人即代原告書寫同意書之護士戊○○到庭所為之
      證述：「（問：90年12月12日手術同意書及麻醉同意書上
      面的筆跡是否均為你所寫？）除己○○三字外，均為我寫
      。」、「（問：在何種情況下代寫手術同意書及麻醉同意
      書？）因原告於90年12月12日前一天有作脊髓攝影，醫生
      於12日當天早上看完片之後去巡房，有拿片子向原告解釋
      ，告知其之前在天晟醫院灌的骨水泥有滲漏，詢問他是否
      要開刀，原告表示其背很痛請巡方的骨科主任幫其開刀，
      醫生向其表示應回天晟醫院找原醫生處理，原告告知因之
      前醫生未處理好，故請骨科主任幫其開刀，因當時並無任
      何親友在場，只有原告一人，原告告知請醫生儘速幫其開
      刀，故醫生告知待開刀房有空房時就可幫其開刀，因開刀
      要簽立同意書，故我有請輔導員來病房一起作見證，當時
      在醫生告知手術時及手術後可能發生之狀況後，我有請原
      告寫同意書，原告告訴我背很痛，無法起身寫同意書，我
      便告知在我代寫後，念一遍及你看一遍，同意後再蓋手印
      。」、「（問：是否知悉原告識字？）我只知道他是小學
      畢業，是否識字不記得。」、「（問：他是告訴你背很痛
      無法起身寫字，而非告訴你他不識字？）對。」、「（問
      ：你將同意書交給原告看時，他有無表示看不懂？）我交
      給他看時，是問他寫的對不對，他說對。」、「（問：就
      你在病房時原告是否暸解醫生對他所說的術中及術後狀況
      ？）當時原告意識清楚且未對醫生的說明提出質疑或問題
      ，所以我認為當時他應該是暸解。」、「（問：同意書上
      的手印是否原告親蓋？）是。」等情，相符一致，再參酌
      原告於桃園榮民醫院填寫之病歷首頁中有關教育程度是記
      載為「高中」，且原告於本院95年7 月17日言詞辯論期日
      亦不否認，並自承曾在小學教書過，是原告於本院95 年4
      月19日言詞辯論期日主張其並不識字，當時亦無輔導員在
      場，同意書亦非其所簽，均與事實不符，不足採信。鑑於
      原告當時之脊髓攝影及電腦斷層檢查顯示原告之胸脊髓受
      外漏骨泥壓迫及腰椎狹窄，已構成手術之必要性，故被告
      己○○於向原告解說後並取得原告之手術同意，始對原告
      施行系爭手術，自無違反任何義務。
    (三)又本件醫療糾紛，曾經台灣桃園地方法院檢署檢察官依職
      權送請醫審會鑑定，鑑定結果認為：(1)陳醫師進行手術之
      必要性：病患因脊髓與神經之壓迫致兩側下肢麻木無力，
      脊髓攝影顯示胸脊髓受骨泥壓迫以及腰椎狹窄，已構成手
      術之必要性，因此，陳醫師建議病患接受手術，符合醫學
      學理及臨床經驗。(2)手術後併發症：胸脊髓手術本身危險
      性高，學理上，手術後可能併發兩側下肢癱瘓。(3)椎體骨
      泥手術就有可能會產生外漏壓迫脊髓神經造成損傷（天晟
      醫院），此種損傷持續性下背疼痛及雙腳麻木無力，故桃
      園榮民醫院陳醫師再進行胸脊髓減壓手術，本案例的脊髓
      損傷顯是源自於第二次手術的併發症，且該項手術危險性
      高，容易併發下肢麻痺的脊椎損傷症狀，此有醫審會93年
      6 月28日衛署醫字第0930204048號所附之鑑定書附於台灣
      桃園地方法院檢署93年度他字第1896號偵查卷內可稽。本
      院再於94年2月17日另就被告己○○於系爭醫療過程中（
      含術前、術後）有無應注意能注意而未注意之過失函請醫
      審會予以鑑定，鑑定結果為：(1)手術前：病人因兩側下肢
      麻木無力（肌力四分）脊髓攝影及電腦斷層檢查顯示胸脊
      髓受外漏骨泥壓迫及腰椎狹窄，已構成手術必要性。陳醫
      師手術前已向病人解釋病情並建議手術，病人已簽手術同
      意書。整個手術前的過程，陳醫師已善盡「應注意能注意
      」之責任。(2)手術後：本案例的兩側下肢癱瘓顯然是源自
      胸椎手術造成，由於該項手術危險性高，容易發生下肢癱
      瘓的手術併發症。手術後病人發生兩側下肢癱瘓（肌力0
      分），陳醫師雖立即予以藥物治療，然對於發生癱瘓原因
      未詳細檢查（應做電腦斷層或核磁共振了解癱瘓之原因，
      如手術後出血、脊髓水腫或其它原因）。因此，手術後癱
      瘓應注意能注意原因之探察（電腦斷層或核磁共振），陳
      醫師未做此項檢查，有失未注意。雖然，此項手術後檢查
      對於兩側下肢癱瘓之治療並無絕對助益，但是它們能提供
      明確的治療方向。亦有行政院衛生署95年3 月8 日衛署醫
      字第0950201658號所附之鑑定報告在卷可按。兩造對上開
      醫審會兩次之鑑定報告均未表爭執，故被告辯稱其於對原
      告施行系爭手術過中並無任何過失，應堪採信。至上開鑑
      定報告中雖指稱「手術後癱瘓原因之探察（電腦斷層或磁
      共振）」，被告己○○有失注意之處，然該未注意之處係
      指造成癱瘓之原因被告己○○未加以探查，並非謂被告己○○於系爭手術過程中有何應注意能注意而未注意之過失
      ，且本院向台北榮民醫院函查有關原告於90年12月17日轉
      至該院後，有無施作電腦斷層或核磁共振之檢查？倘有施
      作檢查，係於何時施作，該檢查結果為何？就上開檢查有
      無提供進一步之治療？若有，則該進一步之治療係針對何
      種情形所採取之治療，而治療結果如何？據台北榮民醫院
      函覆稱：原告於90年12月17日轉至本院，當日曾接受胸椎
      核磁造影檢查，結果為第9 胸椎壓迫性骨折行椎板摘除術
      後，及有軟組織壓迫情形，因雙下肢癱瘓入院接受復健治
      療，於91年1 月5 日出院，其雙下肢仍為癱瘓。有台北榮
      民醫院95年5 月3 日北總企字第0950007528號函及所附之
      病歷影本在卷可查，是原告縱有於術後進行電腦斷層及核
      磁共振探查癱瘓之原因，亦無法避免原告因施行系爭手術
      所可能造成癱瘓之併發症結果，是被告己○○於手術後，
      縱未注意以電腦斷層或核磁共振對於原告癱瘓之原因予以
      探查之行為，亦與原告癱瘓之結果間，無相當因果關係。
    (四)依前開醫審會之鑑定結果，可知被告己○○對原告之本件
      醫療過程，難認有原告主張之各項疏失情事存在，堪認被
      告己○○就其善盡醫療上之注意義務而無過失，且其醫療
      行為與原告癱瘓之結果間亦無相當因果關係等節，已盡舉
      證責任，自應轉由原告就其前開主張各節有利於己之事實
      負舉證責任，惟原告既未能舉證以實其說，自難僅因原告
      於被告己○○施行系爭手術後造成癱瘓併發症等客觀情事
      ，即謂被告己○○應對原告之癱瘓結果，負侵權行為或債
      務不履行之損害賠償責任。故原告主張被告己○○就本件
      醫療過程未善盡手術前、中、後應盡之應注意能注意之義
      務，致造成原告癱瘓云云，均無可採。
    (五)綜上所述，對於原告癱瘓之結果，被告己○○既無違反任
      何注意義務之過失，且與被告己○○之醫療行為亦無相當
      因果關係，則原告主張各節均無可採。從而原告主張被告
      應依民法第184條第1項前段、第188條第1項、第220條1項
      、第224條、第227條、第227條之1、第193條、第195條規
      定，連帶賠償原告9,558,187元，及其中9,529,813元自90
      年12月12日起至清償日止，按年息5%計算之利息，即無理
      由，不應准許。
七、本件事證已臻明確，兩造其餘攻擊防禦方法及所提出各項證
    據資料，經審酌，應認與判決之結果無涉，且不影響判決之
    最後結果，爰不予以一一論述，併此述明。
八、結論：原告之訴為無理由，依民事訴訟法第78條，判決如主
    文。
中    華    民    國    95    年    7     月    31    日
                  民事第一庭    法  官  林淑鳳
以上正本係照原本作成。
如對本判決上訴，須於判決送達後20日內向本院提出上訴狀。
中    華    民    國    95    年    7     月    31    日
                                書記官  冒佩妤


司法院資訊處製作；財團法人民間司法改革基金會備份。
